臺灣臺北地方法院民事裁定
111年度消債職聲免字第56號
聲  請  人  
即債務人    柯燕燕  

代  理  人  戴嘉志律師（法扶律師）
相  對  人  
即債權人    永豐商業銀行股份有限公司

法定代理人  陳嘉賢  
代  理  人  邱志承  
相  對  人  
即債權人    台北富邦商業銀行股份有限公司

法定代理人  程耀輝  


相  對  人  
即債權人    國泰世華商業銀行股份有限公司

法定代理人  郭明鑑  
代  理  人  蔡政宏  
            歐恩廷  
            孔繁輝  
相  對  人  
即債權人    台新國際商業銀行股份有限公司


法定代理人  尚瑞強  


上列當事人間消費者債務清理事件，本院裁定如下：
    主  文
債務人柯燕燕應予免責。
    理  由
一、按法院為終止或終結清算程序之裁定確定後，除別有規定外
    ，應以裁定免除債務人之債務；法院裁定開始清算程序後，
    債務人有薪資、執行業務所得或其他固定收入，扣除自己及
    依法應受其扶養者所必要生活費用之數額後仍有餘額，而普
    通債權人之分配總額低於債務人聲請清算前2年間，可處分
    所得扣除自己及依法應受其扶養者所必要生活費用之數額者
    ，法院應為不免責之裁定。但債務人證明經普通債權人全體
    同意者，不在此限；債務人有下列各款情形之一者，法院應
    為不免責之裁定，但債務人證明經普通債權人全體同意者，
    不在此限：「（一）於7年內曾依破產法或本條例規定受免
    責。（二）故意隱匿、毀損應屬清算財團之財產，或為其他
    不利於債權人之處分，致債權人受有損害。（三）捏造債務
    或承認不真實之債務。（四）聲請清算前2年內，因消費奢
    侈商品或服務、賭博或其他投機行為，所負債務之總額逾聲
    請清算時無擔保及無優先權債務之半數，而生開始清算之原
    因。（五）於清算聲請前1年內，已有清算之原因，而隱瞞
    其事實，使他人與之為交易致生損害。（六）明知已有清算
    原因之事實，非基於本人之義務，而以特別利於債權人中之
    1人或數人為目的，提供擔保或消滅債務。（七）隱匿、毀
    棄、偽造或變造帳簿或其他會計文件之全部或一部，致其財
    產之狀況不真確。（八）故意於財產及收入狀況說明書為不
    實之記載，或有其他故意違反本條例所定義務之行為，致債
    權人受有損害，或重大延滯程序。」債務人有前條各款事由
    ，情節輕微，法院審酌普通債權人全體受償情形及其他一切
    情狀，認為適當者，得為免責之裁定，消費者債務清理條例
    （下稱消債條例）第132條、第133條、第134條及第135條分
    別定有明文。
二、查本件債務人前因有不能清償債務情事，於民國109年10月2
    1日具狀向本院聲請前置調解，經本院司法事務官於同年12
    月8日召開調解程序，惟調解不成立，債務人請求進入清算
    程序，是依消債條例施行細則第42條之1規定，以債務人同
    年10月21日聲請前置調解為其聲請清算之時點；嗣經本院於
    110年4月23日以110年度消債清字第43號裁定自同年月23日
    下午4時起開始清算程序，並命司法事務官進行清算程序。
    債務人名下財產有臺南市○○區○○段000地號、新北市○○區○○
    段000地號土地之持分，及門牌號碼新北市○○區○○路0段00號
    9樓之6房屋一間，另有聖恩全生涯事業股份有限公司養生契
    約書（下稱系爭養生契約）退住歸還金債權新臺幣（下同）
    8萬3,580元；台北古亭郵局存款19,430元、國泰世華銀行存
    款13元、台新銀行存款83元、凱基銀行存款123元、合作金
    庫銀行存款4元、第一銀行存款67元、華南銀行存款38元、
    彰化銀行存款89元、中國信託銀行存款8元、永豐銀行存款3
    1元、台北富邦銀行存款14元，其中台北古亭郵局存款19,43
    0元部分，係就保專戶內之存款，依法不得扣押，依消費者
    債務清理條例第98條第2項規定，不屬於清算財團財產。其
    他存款計470元以及上開系爭養生契約退住歸還金債權8萬3,
    580元，共計8萬4,050元，經債務人提出等值現金解繳到院
    。本院並按債權人債權之順位、比例及方法作成分配表，嗣
    經本院司法事務官於111年5月30日以110年度司執消債清字
    第37號裁定終結清算程序確定。至於上開債務人所有之不動
    產部分，則因經鑑定價值後已不足清償抵押債權，其變價並
    無實益，且抵押權人國泰世華銀行股份有限公司（下稱國泰
    世華銀行）已具狀陳報不於清算程序中行使抵押權，故不予
    處分而返還債務人等情，業經本院調閱上開消債案卷查核屬
    實，前揭事實堪予認定。本院所為終止清算程序之裁定既已
    確定，依首揭消債條例規定，法院應審酌債務人是否有消債
    條例第133條、第134條所定應為不免責裁定之情形。
三、經本院依消債條例第136條規定，通知債務人及債權人以書
    面表示意見，並定於111年8月15日上午9時55分到場陳述意
    見，本件債務人具狀陳報其於聲請清算前2年迄今之收入、
    支出狀況，並表示無消債條例第133、134條規定之不免責事
    由等語，而債權人均不同意債務人免責。債權人台新國際商
    業銀行股份有限公司（下稱台新銀行）、台北富邦商業銀行
    股份有限公司（下稱富邦銀行）、國泰世華銀行均狀請本院
    查明債務人有無消債條例第133條之不免責事由。債權人台
    新銀行另請本院查詢債務人之入出境資料，以確認其是否有
    奢侈浪費或隱匿財產之行為，並查明債務人有無消債條例第
    134條各款之不免責事由。債權人富邦銀行另表示債務人於
    清算程序之際積欠無擔保債務高達4,270萬8,063元，應非僅
    以日常生活開銷，稱其投機、浪費實不為過等語。
四、經查：
（一）債務人無消債條例第133條所定不免責事由：
1.查債務人自陳於本院110年4月23日裁定開始清算程序起迄今無
  工作，僅每月領取老年年金1萬9,110元，以及由西湖渡假村每
  月給付之7,000元租金等情，有110年度稅務電子閘門財產所得
  調件明細表、勞工保險被保險人投保資料表、勞動部勞工保險
  局111年7月19日函、供老年年金匯入之郵政存簿儲金簿封面及
  內頁影本、西湖渡假村111年7月9日函在卷可稽（見消債職聲
  免卷第43至45、55至69、115至117、139至153、215至223頁）
  ，與本院先前裁定開始清算程序之110年度消債清字第43號裁
  定認定債務人於裁定開始清算時確實無工作，每月領取前開老
  年年金收入等情相符，應屬可採。又債務人並未領取任何社會
  津貼、補助，有臺北市大安區公所111年7月14日函、臺北市政
  府社會局111年7月13日函、臺北市政府都市發展局111年7月14
  日函、臺北市政府民政局111年7月15日函、臺北市就業服務處
  111年7月15日函、勞動部勞工保險局111年7月15日函、內政部
  營建署111年7月21日函可憑（見消債職聲免卷第89至117、159
  頁）。綜上，本院認應以聲請人每月領有前開老年年金及西湖
  渡假村支付之租賃費用共計2萬6,110元（計算式：1萬9,110元
  ＋7,000元＝2萬6,110元），作為債務人經本院裁定開始清算程
  序後之每月固定收入。
2.債務人主張其自本件裁定開始清算程序起迄今之每月必要生活
  費用，分別以臺北市110、111年度最低生活標準之1.2倍為參
  考依據（見消債職聲免卷第191至192頁）。經查，債務人設籍
  於臺北市大安區有戶籍謄本為佐（見消債清卷第479頁）。依
  消債條例第64條之2、消債條例施行細則第21條之1第3項規定
  ，每月必要生活費用即應依其居住之臺北市大安區所屬臺北市
  政府公告110、111年度每人每月最低生活費1.2倍即2萬1,202
  元、2萬2,418元計算。是聲請人於110年4月23日裁定開始清算
  程序起迄今約18個月期間之必要生活費用計為39萬3,796元【
  計算式：（2萬1,202元×8個月）＋（2萬2,418元×10個月）＝39
  萬3,796元】，每月平均生活費用為2萬1,878元（計算式：39
  萬3,796元÷18個月＝2萬1,878元，元以下四捨五入，下同），
  故債務人於法院裁定開始清算程序迄今所得，扣除每月必要生
  活費用後，仍有餘額4,232元（計算式：2萬6,110元－2萬1,878
  元＝4,232元）。
3.依債務人自陳於聲請清算前2年期間（即107年10月21日至109
  年10月20日）之所得為：107年11月與12月之宏澧國際有限公
  司（下稱宏澧公司）薪資所得計3萬534元、108年11月仲介出
  售塔位之薪資所得9萬4,970元、勞動部勞工保險局就業補助24
  萬7,320元、西湖渡假村租金收入計24個月16萬8,000元、競技
  收入4,000元，合計54萬4,824元等情，有臺北市就業服務處11
  1年7月15日函、勞動部勞工保險局111年7月15日函、西湖渡假
  村111年7月9日函、宏澧國際有限公司（下稱宏澧公司）111年
  7月21日函、民事免責陳報（一）狀、107至110年度綜合所得
  稅各類所得資料清單、台新銀行存簿封面及內頁影本在卷可憑
  （見消債職聲免卷第97至117、139至153、183、197至209頁）
  。至其上開所得資料清單雖顯示其針對名下國泰世華銀行定期
  存款單100萬元每年均有利息收入，又其於109年4月20日將此1
  00萬元定存解約後，自其國泰世華銀行帳戶匯出100萬元予其
  子許Ｏ宏等情（見消債職聲免卷第391至393頁債務人國泰世華
  銀行帳戶存摺影本），然債務人表示：此係因債務人先前任職
  於宏澧公司擔任行政人員及會計，其子許Ｏ宏為該公司股東，
  因宏澧公司為人力仲介公司，依法須繳納100萬元之保證金，
  故先由許Ｏ宏於105年12月16日將100萬元款項匯入債務人國泰
  世華銀行帳戶帳戶後設定為定存單，作為國泰世華銀行為宏澧
  公司於100萬元額度內承擔保證責任之擔保物，後因保證期限
  屆滿，宏澧公司乃於109年4月20日將保證金定存單解約並存入
  債務人帳戶，再經債務人於同日將100萬元轉帳歸還宏澧公司
  股東許Ｏ宏帳戶等情，業據提出宏澧公司登記公示資料、許Ｏ宏
  國泰世華銀行存摺封面及內頁影本、保證書、擔保物提供同意
  書、委任保證約定條款、債務人國泰世華銀行存摺封面及內頁
  影本為證（見消債職聲免卷第377至393頁），堪認其所述屬實
  ，是債務人國泰世華銀行帳戶原有之100萬元定存款項及所生
  之孳息，應非債務人可支配之所得。基此，債務人聲請清算前
  2年間可處分所得總計為54萬4,824元，而聲請人主張每月必要
  生活費用，以臺北市最低生活標準之1.2倍作為參考依據，依
  臺北市政府公告107、108、109年度每人每月最低生活費1.2倍
  分別為1萬9,388元、1萬9,896元、2萬406元計算。是聲請人於
  聲請清算前2年期間之必要生活費用計為48萬1,588元【計算式
  ：1萬9,388元×2個月＋1萬9,896元×12個月＋2萬406元×10個月＝4
  8萬1,588元】，其於此2年期間之總收入為54萬4,824元，扣除
  其必要生活費用48萬1,588元後，餘額為6萬3,236元（計算式
  ：54萬4,824元－48萬1,588元＝6萬3,236元）。而本件普通債權
  人於清算程序中之分配總額為8萬4,050元（見司執消債清卷二
  第95至96頁分配表），並未低於前者，即與消債條例第133條
  所規定「普通債權人之分配總額低於債務人聲請清算前2年間
  ，可處分所得扣除自己及依法應受其扶養者所必要生活費用之
  數額者」之要件不符，堪認債務人並無消債條例第133條之不
  免責事由。
（二）債務人無消債條例第134條各款所定不免責事由：
      經本院職權調閱入出境資訊連結作業所示（見消債職聲免
      卷第29頁），債務人於本件清算聲請前二年起迄今之期間
      中，僅有一次於108年2月1日出境至日本、同年月5日返臺
      之入出境紀錄（參見消債清卷第299至301頁交通部民用航
      空局110年2月17日函），債務人表示此係家族聚會前往日
      本遊玩，期間相關機票等費用均為家人負擔，已找不到相
      關單據等語（消債清卷第458頁）。本院審酌該次出國期
      間僅5日，衡情此部分費用支出應不致超過其本件清算聲
      請時對相對人所負債務總額3,426萬6,781元（見消債清卷
      第203、217、303頁）之半數，故此部分應不符合消債條
      例第134條第4款之「聲請清算前二年內，因消費奢侈商品
      或服務、賭博或其他投機行為，所負債務之總額逾聲請清
      算時無擔保及無優先權債務之半數，而生開始清算之原因
      」之情。另經本院調閱法務部高額壽險資訊連結作業顯示
      （見消債職聲免卷第31至36頁），目前債務人名下僅有要
      保人非債務人之遠雄人壽保單、富邦人壽保單、南山人壽
      保單、國泰人壽保單，並有宏泰人壽保險股份有限公司11
      1年7月20日函、中國人壽保險股份有限公司111年7月20日
      函、臺銀人壽保險股份有限公司111年7月20日函、新光人
      壽保險股份有限公司111年7月21日函、第一金人壽保險股
      份有限公司111年7月21日函、中華郵政股份有限公司111
      年7月21日函、英屬百慕達商安達人壽保險股份有限公司
      台灣分公司111年7月19日函、台灣人壽保險股份有限公司
      111年7月25日函、英屬百慕達商友邦人壽保險股份有限公
      司台灣分公司111年7月25日函、台新人壽保險股份有限公
      司111年7月26日函、遠雄人壽保險事業股份有限公司111
      年7月26日書函、合作金庫人壽保險股份有限公司111年7
      月20日函書函、元大人壽保險股份有限公司111年7月25日
      函、國泰人壽保險股份有限公司111年7月28日函、全球人
      壽保險股份有限公司111年7月26日函、國際康健人壽保險
      股份有限公司111年7月20日函、保誠人壽保險股份有限公
      司111年7月20日函、法商法國巴黎人壽保險股份有限公司
      台灣分公司111年7月19日函、安聯人壽保險股份有限公司
      111年8月2日函、富邦人壽保險股份有限公司111年8月16
      日陳報狀、南山人壽保險股份有限公司111年8月17日函、
      三商美邦人壽保險股份有限公司111年9月2日函在卷可稽
      （見消債職聲免卷第133至137、157、185至187、257至26
      1、265至273、289至319、323至327、365至373、413頁）
      。本院再向臺灣集中保管結算所股份有限公司函查債務人
      於該公司之往來證券商、股票餘額及於107年10月1日起迄
      今之期間之異動資料等相關證券交易資料，經函覆債務人
      於109年2月27日賣出元大全球未來通訊股票一節（見消債
      職聲免卷第275至287頁），此部分債務人已於清算程序中
      說明，係債務人配偶許Ｏ濟以債務人名義購買，並於109年
      2月27日將該10張股票售出，每股金額約為20.5元，售出
      金額合計20萬4,509元，獲利金額為4,509元，購買前開股
      票之資金係由許Ｏ濟帳戶匯入債務人名下證券帳戶，再透
      過債務人名下帳券帳戶購買，股票售出金額20萬4,509元
      亦匯回許Ｏ濟帳戶等語（見消債清卷第457、517至518頁）
      ，並提出許Ｏ濟之凱基銀行帳戶存摺封面及內頁影本為證
      （見消債清卷第541至547頁），堪認聲請人前開所述為真
      ，故此部分難認屬債務人之投機行為；本院復向臺灣期貨
      交易所股份有限公司函查債務人於該公司之往來期貨商、
      期貨餘額及於107年10月1日起迄今之期間之異動資料等相
      關證券交易資料，經函覆表示債務人截至111年7月13日止
      ，於該公司所設期貨集中交易市場無開立期貨帳戶，亦無
      期貨交易紀錄（見消債職聲免卷第155頁）。是本件依卷
      證資料，難認債務人於該等期間有消費奢侈商品、服務或
      從事其他投機行為。此外，本院亦查無債務人有於清算程
      序中故意隱匿、毀損應屬清算財團之財產，或為其他不利
      於債權人之處分，致債權人受有損害，或捏造債務或承認
      不真實之債務、隱匿、毀棄、偽造或變造帳簿或其他會計
      文件之全部或一部，致其財產之狀況不真確等行為，且債
      務人並非7年內曾依破產法或消債條例規定受免責者，復
      查無債務人有於清算聲請前1年內，已有清算之原因，而
      隱瞞其事實，使他人與之為交易致生損害之行為，且無明
      知已有清算原因之事實，非基於本人之義務，而以特別利
      於債權人中之一人或數人為目的，提供擔保或消滅債務之
      行為，又無故意於財產及收入狀況說明書為不實之記載，
      或有違反同條例第9條第2項到場義務、第41條出席及答覆
      義務、第81條第1項提出財產及收入狀況說明書、債權人
      、債務人清冊義務、第82條第1項報告義務、第89條生活
      儉樸及住居限制義務、第101條提出清算財團書面資料義
      務、第102條第1項移交簿冊、文件及一切財產義務、第10
      3條第1項答覆義務、第136條第2項協力調查義務等消債條
      例第134條各款所定之不免責事由。
（三）至債權人富邦銀行另表示債務人於清算程序之際積欠無擔
      保債務高達4,270萬8,063元，應非僅以日常生活開銷，應
      構成投機、浪費，不符合免責規定等語，惟其未具體說明
      或提出相當事證證明「債務人上開積欠之債務係於聲請清
      算前二年內，因從事何具體奢侈或投機消費而積欠之債務
      」，自難遽此即認債務人構成不應免責之事由。
五、綜上所述，債務人業經法院為終止清算程序之裁定確定，且
    不符合消債條例第133條所定之情形，復查無消債條例第134
    條各款所列之不免責事由，依消債條例第132條之規定，自
    應裁定債務人免責。
六、爰裁定如主文。
中　　華　　民　　國 　111  　年　  10　　月　　14  　日
                  民事第二庭  法　官　林伊倫
以上正本係照原本作成。
如不服本裁定應於送達後10日內向本院提出抗告狀，並繳納抗告
費新臺幣1,000元。
中　　華　　民　　國 　111  　年　  10　　月　　14  　日
                              書記官　黃品蓉